【裁判字號】    94,重上,128
【裁判日期】    951011
【裁判案由】    分割共有物
【裁判全文】
臺灣高等法院臺中分院民事判決         94年度重上字第128號
上  訴  人  乙○○
訴訟代理人  丙○○
複  代理人  陳昭全律師
上  訴  人  丙○○
訴訟代理人  陳昭全律師
視同上訴人  丁○○
                        強巷1之4號
被  上訴人  甲  ○
上列當事人間請求分割共有物事件，上訴人對於中華民國94年10
月6日臺灣臺中地方法院94年度重訴字第114號第一審判決提起上
訴，經本院於95年9月27日言詞辯論終結，判決如下：
    主  文
原判決廢棄。
兩造共有坐落台中縣大肚鄉○○段七四六地號、建、面積四三五
點四平方公尺土地其分割方法如原判決附圖所示甲案Ａ部分面積
一０八點八五平方公尺分歸上訴人丁○○取得；Ｂ部分面積二一
七點七０平方公尺分歸上訴人乙○○、丙○○依應有部分各二分
之一比例保持共有；Ｃ部分面積一０八點八五平方公尺分歸被上
訴人取得。
第一、二審訴訟費用由上訴人各分擔四分之一，餘由被上訴人負
擔。
    事實及理由
一、本件為分割共有物之訴訟，其訴訟標的對各共有人必須合一
    確定，故雖僅上訴人乙○○、丙○○提起合法上訴，其上訴
    效力及於同造共有人丁○○，爰將之列為上訴人，合先敘明
    。
二、本件被上訴人起訴主張：坐落台中縣大肚鄉○○段746地號
    ，地目建，面積435.4平方公尺土地（下稱系爭土地）為兩
    造所共有，應有部分各4分之l，而共有人間無法達成協議分
    割，復未訂立不分割契約，又無不能分割之情事，爰依法請
    求准為共有物分割。經原審准為依原判決附圖丙案分割方式
    為共有物分割之裁判，上訴人丙○○、乙○○不服，提起本
    件上訴。被上訴人則聲明：駁回上訴。併稱：系爭土地上分
    別有上訴人三人所有之台中縣大肚鄉○○段442、443、444
    、445建號建物（門牌號碼為台中縣大肚鄉○○村○○路○段
    632、634、636號），及被上訴人之女兒張儀君所有另一未
    辦保存登記建物（門牌號碼為同段638號），各店面均占用
    已被徵收之同段七五二號道路預定地，是應依如原審判決附
    圖所示丙案分割，由兩造就系爭土地上建物西側臨馬路部分
    ，以各建物店面現有寬度之現狀，依應有部分各4分之l面積
    向後延伸均分，此可將兩造建物損害減到最低。另否認兩造
    於民國68年間有簽立土地使用權協議書，台中縣政府68年22
    67號建造執照內，土地使用權同意書內之簽名、用印，亦非
    伊所為。且縱有分管協議，亦不枸束本件系爭土地之分割。
    若依上訴人丙○○、乙○○提出如原判決附圖乙案之分割方
    案，將造成被上訴人分得之土地呈不規則狀，而被上訴人亦
    不同意上訴人丙○○、乙○○要求以差價補償方式處理。
三、上訴人乙○○、丙○○二人（以下簡稱上訴人乙○○等二人
    ）則以：同意分割，併願維持共有；又上訴人等所有座落於
    系爭土地上之門牌號碼為台中縣大肚鄉○○路○段632、634
    、636號建物，均係經與被上訴人簽立協議書取得同意後興
    建，嗣併取得主管機關核發建築執照及使用執照，兩造就系
    爭土地實存有分管契約，約定就各自建物所坐落之基地自為
    使用、收益。實不應僅因被上訴人請求分割共有物，而損及
    上訴人等已合法興建之房屋。且上訴人乙○○等二人居住該
    處所已逾20年，自應採如附圖乙案所示分割方案分割，以保
    留建物為優先考量，又採附圖乙案分割，造成被上訴人取得
    之土地呈不規則狀，上訴人乙○○等二人願依民法第824條
    第3項規定，就被上訴人土地之差價給予金錢補償；蓋苟採
    原判決附圖甲、丙案方式分割，上訴人乙○○等二人之建物
    均有極大部分必須拆除，且恐嚴重影響建物本身結構安全。
    若僅就原判決附圖甲、丙二案加以比較，則以甲案較適當等
    語資為抗辯。並聲明：（一）原判決廢棄。（二）兩造共有
    系爭土地如原判決附圖乙案所示Ａ部分面積108.85平方公尺
    分歸上訴人丁○○所有；Ｂ部分面積217.7平方公尺分歸上
    訴人乙○○、丙○○依應有部分各2分之l分比例共有；Ｃ部
    分面積108.85平方公尺分歸被上訴人所有。
四、上訴人丁○○則聲明求為適法判決，併稱：請求依原審判決
    附圖甲案方式分割，因該案拆除地上物之面積較小等語。
五、本件被上訴人主張系爭土地為兩造共有，應有部分各4分之l
    ，系爭上地並無不能分割之情形，兩造亦無不分割之特約，
    且就分割方法未能達成協議之事實，已據其提出為上訴人等
    所不爭執之土地登記謄本、地籍圖謄本為證，自堪信為真實
    ，則被上訴人請求依共有物分割請求權，訴請裁判分割系爭
    土地，依民法第823條第l項、第824條第l項、第2項第l款規
    定，自無不合，上訴人亦同意分割。本院僅就分割方法為審
    究，合先敘明。
六、次按法院裁判分割共有物，須斟酌各共有人之利害關係、使
    用情形、共有物之性質及價值、經濟效用、符合公平經濟原
    則，其分割方法始得謂為適當，最高法院91年度台上第805
    號判決意旨可資參照。經查：
    1.系爭土地編定為住宅區用地，西側臨台中縣大肚鄉○○路
      ，寬度四線道，係台中與大甲間交通要道，東側為寬2.5
      至3公尺之巷道可供出入，系爭地上建物，自北而南，分
      別是(1)門牌號碼台中縣大肚鄉○○村○○路○段638號建物
      為被上訴人女兒張儀君所有，一部分坐落在台中縣大肚鄉
      公所所有之745地號土地上，坐落系爭土地上部分為一部
      一層，一部二層之水泥磚造建物。(2)中間為上訴人乙○○
      所有之門牌號碼台中縣大肚鄉○○村○○路○段636號房屋
      ，面臨沙田路部分係三層樓水泥磚造房屋，臨東側巷道部
      分則為鐵皮屋，部分坐落在台中縣大肚鄉公所所有745號
      土地上。(3)另接序為上訴人丙○○所有門牌號碼台中縣大
      肚鄉○○村○○路○段634號房屋，面臨沙田路部分為三層
      樓水泥磚造，面臨巷道路分則為二層鐵皮屋，現與(2)部分
      均為上訴人丙○○開設藥局及鐵皮屋堆放貨物之用。(4)南
      端部分為上訴人丁○○所有門牌號碼台中縣大肚鄉○○村
      ○○路○段632號，面臨沙田路部分為三層樓水泥磚造，臨
      巷道路為一層樓鐵皮屋，現均由第三人東信電信股份有限
      公司使用中等情，業經兩造陳述在卷，並有建物登記謄本
      、房屋稅籍資料在卷可稽，復有政揚不動產鑑定有限公司
      所檢附之鑑定研究報告書及照片在卷可佐，亦經本院及原
      審會同台中縣清水地政事所地政人員至現場勘驗屬實，製
      有勘驗筆錄在卷可憑。
    2.又按分割共有物係以消滅共有關係為目的，故法院於裁判
      分割共有土地時，除因該土地內部分土地之使用目的不能
      分割或部分共有人明示仍願維持共有關係等情形外，應將
      土地分配與各共有人單獨所有，不得創設新的共有關係，
      最高法院91年度台上字第1795號判決意旨可資參照。查本
      件上訴人乙○○、丙○○表示分割後願繼續保持共有，依
      上開說明，自應依兩造之意願，於分割後分別按原應有部
      分之比例繼續保持共有關係。
    3.本件上訴人乙○○等二人主張依原判決附圖乙案方式分割
      ，固可保存其一己主體建物之完整，惟將使被上訴人分得
      之土地呈二個梯形相連接，造成不規則之形狀，不利於土
      地之使用，亦使其分得土地之價值遽減。上訴人乙○○等
      亦自承採乙案方式，是委屈了被上訴人（見本院卷第45頁
      ），足見該分割方式顯不公平，雖其復稱願補償被上訴人
      云云，然為被上訴人所不同意，且共有人亦無權以補償為
      由，而要求任以己意請求方式分割，否則無異逼使共有人
      喪失對共有地之利用。再依原判決附圖甲案及丙案作一比
      較：兩造之建物均前臨台中市與大甲鎮○○○道之大肚鄉
      ○○路，後臨2.5至3公尺寬之巷道，是其價值自以面臨沙
      田路部分即各建築物及土地價值以店面較寬者為高，甲案
      係依各共有人應有持分之比例就面臨沙田路的寬度去分割
      ，為兩造所不爭（見本院卷第124頁反面），其分配所得
      土地之價值對各共有人均合於其應有部分比例，且所須拆
      除現系爭土地上房屋面積為0.007095公頃（即0.005739＋
      0.001356）；若依丙案分割，則拆除現系爭土地上房屋面
      積為0.007176公頃（即0.005819＋0.001367），至於面臨
      沙田路之面寬，被上訴人有5.09公尺、上訴人乙○○等二
      人為8.99公尺，上訴人丁○○部分為4.60公尺。已據證人
      即測量員邵清淵證述在卷，復有台中縣清水地政事務所95
      年5月30日鑑定圖附卷可按，是依丙案拆除面積亦顯然較
      甲案為大，且面臨沙田路之寬度較有利於被上訴人，使其
      取得較高價值之土地。綜上所述，自應以原判決附圖甲案
      所示之分割方法較適當公平，而為可採。
七、至上訴人乙○○等二人固另辯稱：渠等所建沙田路2段634、
    636號建物，均係經與被上訴人簽立協議書取得同意後興建
    ，嗣併取得主管機關核發建築執照及使用執照，兩造就系爭
    土地實存有分管契約，約定就各自建物所坐落之基地自為使
    用、收益。實不應僅因被上訴人請求分割共有物，而損及上
    訴人等已合法興建之房屋云云。然分管契約，係共有人就共
    有物之使用、收益或管理方法所訂定之契約，而共有人請求
    分割共有物，應解為有終止分管契約之意思。是系爭土地之
    分管契約，已因被上訴人提起本件分割共有物訴訟，而當然
    終止。且分管契約與協議分割契約不同，前者以共有關係繼
    續存在為前提，後者以消滅共有關係為目的，故裁判上分割
    共有土地時，並非必須完全依分管契約以為分割，而應斟酌
    土地之經濟上價值，並求各共有人分得土地之價值相當，利
    於使用，最高法院85年度台上字第53號判決可資參照。本件
    上訴人乙○○等二人主張兩造於68年5月24日已簽訂土地使
    用權協議書，惟為被上訴人所否認，況上訴人所提出之協議
    書內容僅載明：「具立協議書人丁○○、丙○○、乙○○、
    甲○茲為所共有土地大肚鄉○○段244-3號（重測後為746地
    號），經各共有人同意協議嗣後如有一方申請建築或改修房
    屋時，全部按照各人現有使用土地面積、位置申請各無異議
    ，並應無條件將申請建照所需文件土地使用權同意書提供對
    方，不得任意刁難、拖延等情，以上經各方同意簽蓋後各執
    一份為據」，可知該協議僅係就系爭土地建築或修改事宜而
    為之協議，對於應如何分割之具體內容，均未於該協議書中
    說明，依上說明，姑不論該協議書內容之真實性，縱其屬共
    有人間就系爭土地使用之分管約定，然被上訴人既已訴請分
    割系爭土地，應解為該分管契約當然終止，兩造自不受該協
    議書之拘束。
八、綜上所述，上訴人乙○○等二人主張以原判決附圖乙案所示
    方法分割，顯不公平，惟本院斟酌上訴人丁○○以原判決附
    圖甲案所示方法分割之主張，已較原判決所定之分割方式適
    當公平，故認上訴意旨指摘原判決不當，求為廢棄改判，為
    有理由，自應由本院予以廢棄改判如主文第二項所示，即系
    爭土地如原判決附圖所示甲案Ａ部分面積一０八、八五平方
    公尺分歸上訴人丁○○取得；Ｂ部分面積二一七、七０平方
    公尺分歸上訴人乙○○、丙○○依應有部分各二分之一比例
    保持共有；Ｃ部分面積一０八、八五平方公尺分歸被上訴人
    取得。
九、據上論結，本件上訴為有理由，依民事訴訟法第450條、第
    78條、第80條之1、第85條第1項，判決如主文。
中    華    民    國    95    年    10    月    11    日
                      民事第六庭審判長法  官  袁再興
                                      法  官  陳賢慧
                                      法  官  吳惠郁
以上正本係照原本作成。
如對本判決上訴，須於收受判決送達後二十日內向本院提出上訴
書狀，其未表明上訴理由者，應於提出上訴後二十日內向本院提
出上訴理由書 (須按他造人數附具繕本)。
上訴時應提出委任律師為訴訟代理人之委任狀。具有民事訴訟法
第四百六十六條之一第一項但書或第二項之情形為訴訟代理人者
，另應附具律師及格證書及釋明委任人與受任人有該條項所定關
係之釋明文書影本。
                                      書記官  江玉萍
中    華    民    國    95    年    10    月    13    日
                                                      Ｈ


司法院資訊處製作；財團法人民間司法改革基金會備份。
